【裁判字號】    97,重上,578
【裁判日期】    980804
【裁判案由】    清償債務
【裁判全文】
臺灣高等法院民事判決                 97年度重上字第578號
上  訴  人  甲○○
訴訟代理人  韓邦財律師
            林翰榕律師
被 上訴 人  君鋼興業股份有限公司
法定代理人  乙○○
訴訟代理人  簡宏明律師
上列當事人間清償債務事件，上訴人對於中華民國97年 9月30日
臺灣桃園地方法院96年度重訴字第50號第一審判決提起上訴，經
本院於98年7月21日言詞辯論終結，判決如下：
    主  文
原判決關於駁回後開第二項被上訴人應給付金額及其利息之訴，
暨假執行之聲請及訴訟費用之裁判（撤回部分除外）均廢棄。
被上訴人應給付上訴人人民幣壹佰肆拾捌萬捌仟零陸拾貳元及自
民國九十六年二月十七日起至清償日止按年利率百分之五計算之
利息，並得按給付時臺灣地區銀行人民幣即期賣出匯率折付新臺
幣給付之。
第一、二審訴訟費用由被上訴人負擔。
本判決所命給付，於上訴人供擔保新台幣貳佰壹拾貳萬元後得假
執行；但被上訴人如以新台幣陸佰拾萬貳仟零伍拾陸元為上
訴人預供擔保，得免為假執行。
    事  實
甲、上訴人方面：
一聲明：
  (一)原判決廢棄。
  (二)被上訴人應給付上訴人人民幣1,488,062元 及自起訴狀繕本
    送達翌日起至清償日止按年利率5%計算之利息，並得按給付
    時臺灣銀行人民幣即期賣出匯率折付新臺幣給付之。
  (三)願供擔保，請准宣告假執行。
二陳述：除與原判決記載相同者外，補稱略以：
  (一)被上訴人法定代理人乙○○於民國95年6月19日在「翼瀧（
    君鋼）欠付智豐加工貨款明細表」（下稱系爭明細表）上簽
    名，註記「95.2006. 8/30 前處理完畢」等字，並由被上訴
    人之業務人員蓋上被上訴人業務專用章之印文，係表示被上
    訴人願承擔訴外人東莞市翼瀧塑膠五金有限公司（下稱翼瀧
    公司）對東莞清溪大利智豐五金廠（下稱智豐五金廠）之貨
    款債務，非僅表示協助處理之意。系爭明細表上之智豐五金
    廠印文係智豐五金廠負責人在大陸地區所蓋，智豐五金廠承
    認該印文之真正，另翼瀧公司之印文應係乙○○在臺灣所蓋
    。
  (二)訴外人丙○○、丁○○係香港智豐科枝有限公司之員工，智
    豐五金廠為該公司之「三來一補」加工廠，屬企業非法人組
    織。丙○○、丁○○經智豐五金廠授權，持智豐五金廠製作
    之系爭明細表至被上訴人公司，係智豐五金廠已授權或承認
    之代理人。丙○○、丁○○並未脅迫乙○○簽名、註記。
三證據：除援用原審提出者外，補提被上訴人對外行文表、廣東
  省對外來料加工特准營業證、來料加工續期協議報批表、「三
  來一補」企業網路資料、廣東省東莞市中級人民法院民事判決
  書、身分證、被上訴人公司設立基本資料等影本為證。
乙、被上訴人方面：
一聲明：
  (一)上訴駁回。
  (二)如受不利判決，請准供擔保宣告免為假執行。
二陳述：除與原判決記載相同者外，補稱略以：
  訴外人丙○○非智豐五金廠之員工，無權代表智豐五金廠談論
  與翼瀧公司間之債務問題。被上訴人法定代理人乙○○係迫於
  訴外人丙○○、丁○○脅迫，於系爭明細表上註記「95.2006.
  8/30前處理完畢」，並無承擔翼瀧公司債務之記載，智豐五金
  廠亦無同意債務承擔之約定，僅能解釋為被上訴人願協助促使
  翼瀧公司於95年8月10日前處理完畢。 被上訴人不可能未經董
  事會或股東會決議即為翼瀧公司承擔本件債務，被上訴人未授
  權乙○○代理被上訴人為上開註記。被上訴人並未撤銷被脅迫
  所為之意思表示，惟乙○○確因懼於丙○○等人之壓力，方為
  註記。
三證據：援用原審提出者。
    理  由
一程序方面：按「第二審法院不得以第一審法院無管轄權而廢棄
  原判決。但違背專屬管轄之規定者，不在此限。」民事訴訟法
  第452條第1項定有明文。本件被上訴人之營業所在桃園縣八德
  市○○街29之2號， 上訴人以被上訴人承擔訴外人翼瀧公司對
  智豐五金廠之貨款債務及上訴人受讓智豐五金廠之債權為由，
  請求被上訴人給付貨款。被上訴人雖主張翼瀧公司與智豐五金
  廠所簽訂之加工合同，約定關於履行過程所生之爭議以大陸地
  區廣東省東莞市法院為第一審管轄法院，上訴人受讓智豐五金
  廠之債權，應同受拘束，原法院無管轄權等語，惟本件並無違
  背專屬管轄之情形，被上訴人以原法院無管轄權為由，請求廢
  棄原判決，並無理由。
二上訴人主張：訴外人智豐五金廠與翼瀧公司於93年10月 5日簽
  訂加工合同，約定由翼瀧公司提供材料，交由智豐公司加工製
  作汽車五金，翼瀧公司之實際投資人為被上訴人，被上訴人之
  業務課長己○○於95年 6月14日代表翼瀧公司與訴外人丙○○
  就翼瀧公司積欠智豐五金廠之加工貨款對帳，確認積欠加工貨
  款人民幣1,488,062元，被上訴人法定代理人乙○○於95年6月
  19日在記載智豐五金廠「應收大陸（翼瀧）臺灣（君鋼）貨款
  總額為人民幣1,488,062元」之系爭明細表上簽名、註記「95.
  2006.8/30前處理完畢」等字，承諾於95年8月30日前給付欠款
  ，將該筆債務處理完畢，詎屆期未履行，嗣智豐五金廠與上訴
  人於95年10月18日簽訂債權轉讓契約，將其對於被上訴人之人
  民幣1,488,062元債權讓與上訴人， 上訴人已於95年10月24日
  以存證信函通知被上訴人債權讓與事宜並請求於文到 5日內清
  償，被上訴人收受該存證信函後不予置理。爰依系爭明細表上
  之註記及債權讓與之法律關係，請求被上訴人給付上開加工貨
  款等情，求為判命被上訴人應給付上訴人人民幣1,488,062 元
  ，及自起訴狀繕本送達翌日起至清償日止按年利率5%計算之利
  息，並得按給付時臺灣銀行人民幣即期賣出匯率折付新臺幣給
  付之判決（先位聲明業經撤回）。
三被上訴人則辯稱：其法定代理人乙○○於系爭明細表簽名、註
  記「95.2006.8/30前處理完畢」等字，係受訴外人丙○○、丁
  ○○脅迫所為，並無承擔翼瀧公司債務之意，翼瀧公司與智豐
  五金廠間之加工貨款爭議，與被上訴人無關，上開註記至多僅
  能解釋為被上訴人願協助促使翼瀧公司於95年 8月30日處理完
  畢，被上訴人不可能未經董事會或股東會決議即為他人承擔本
  件債務，被上訴人未授權乙○○代理被上訴人為上開註記，且
  證人丙○○非智豐五金廠之員工，無權代表智豐五金廠談論智
  豐五金廠與翼瀧公司間之債務問題等語。
四兩造不爭執事項（參見本院卷第14、15頁之事實經過、第27頁
  之上訴人準備狀、第97頁之被上訴人綜合言詞辯論狀）：
  (一)訴外人智豐五金廠與翼瀧公司於93年10月 5日簽訂加工合同
    ，約定由翼瀧公司提供材料，交由智豐公司加工製作汽車五
    金，並約定履行過程所生之爭議，以當地政府（即大陸地區
    廣東省東莞市）法院為第一審管轄法院。
  (二)被上訴人之業務課長己○○於95年 6月14日代表翼瀧公司與
    訴外人丙○○就翼瀧公司與智豐五金廠間之加工貨款進行對
    帳，「翼瀧欠付智豐加工貨款明細表」原記載「翼瀧欠智豐
    貨款共計人民幣1,761,256元」， 己○○於明細表下方簽名
    ，並記載：「翼瀧支付智豐加工費1,761,256 －（鐵）73,
    113－（鋁）146,938－（代購料）63,319=1,477,884，確認
    此金額」等語。嗣因計算誤差，丙○○再整理結果，欠款金
    額應為人民幣1,488,062元等情， 業經丙○○結證明確，並
    為被上訴人所不爭執（參見原法院卷第73、74頁之96年8 月
    22日言詞辯論筆錄）。
  (三)丙○○、丁○○於95年 6月19日持智豐五金廠製作，記載智
    豐五金廠自94年4月至95年5月止「應收大陸（翼瀧）臺灣（
    君鋼）貨款總額為人民幣1,488,062元」 之「翼瀧（君鋼）
    欠付智豐加工貨款明細表」（下稱系爭明細表）至被上訴人
    公司，被上訴人法定代理人乙○○於系爭明細表中簽名，註
    記「95.2006.8/30前處理完畢」等字，並由被上訴人之業務
    人員蓋上被上訴人業務專用章之印文，該印文兩側並蓋有翼
    瀧公司與智豐五金廠之印文。
  (四)智豐五金廠與上訴人於95年10月18日簽訂債權轉讓契約，將
    其對於被上訴人之人民幣1,488,062元債權讓與上訴人， 上
    訴人於95年10月24日以桃園府前（81支）郵局第2332號存證
    信函通知被上訴人債權讓與事宜並請求於文到 5日內清償，
    被上訴人已於95年10月25日收受該存證信函。
  (五)智豐五金廠為大陸「三來一補」之企業，屬企業非法人組織
    ，登記經營方式為來料加工，經營範圍為加工電腦機箱及五
    金配件，負責人為李佰忠。
  (六)96年2月9日上訴人起訴時，美金對新臺幣現鈔買入匯率為1:
    32.81、現鈔賣出匯率為1:33.21；美金對人民幣現鈔買入匯
    率為1:767.15、現鈔賣出匯率為1:776.31。
五兩造爭執要點及本院之判斷
  兩造爭執要點在於：被上訴人是否就翼瀧公司積欠智豐五金廠
  之加工貨款人民幣1,488,062元， 與智豐五金廠成立債務承擔
  契約？按解釋意思表示，應探求當事人之真意，不得拘泥於所
  用之辭句，民法第98條亦有明文。債務承擔並非要式行為，毋
  須以書面為之，由下列事證，可知被上訴人曾就翼瀧公司積欠
  智豐五金廠之加工貨款人民幣1,488,062元， 與智豐五金廠成
  立併存之債務承擔契約：
  (一)系爭明細表左上角記載「TO：君鋼」、「FM：智豐」，表格
    上方標題為「翼瀧（君鋼）欠付智豐加工貨款明細表」，表
    格末行記載「以上合計智豐應收大陸（翼瀧）臺灣（君鋼）
    貨款總額為人民幣1,488,062元」（參見原法院卷第104頁之
    系爭明細表），可見系爭明細表係智豐五金廠出具予被上訴
    人之文件，其內容包括向被上訴人收取所列加工貨款之意思
    。而被上訴人法定代理人乙○○於系爭明細表之「回簽意見
    」欄下方簽名、註記「95.2006.8/30前處理完畢」等語，且
    由被上訴人之業務人員蓋上被上訴人業務專用章之印文（詳
    見兩造不爭執事項(三)），既無反對智豐五金廠向被上訴人收
    取加工貨款之記載，又明示於95年 8月30日前「處理完畢」
    ，再參酌證人丙○○結證稱：乙○○口頭上也說要付款完畢
    等語（參見原法院卷第76頁之96年 8月22日言詞辯論筆錄）
    及證人丁○○結證稱：交付系爭明細表予乙○○時，有表示
    要向被上訴人請款，乙○○承諾願負擔該筆貨款等語（參見
    原法院卷第89、90頁之96年10月3日言詞辯論筆錄）， 探求
    被上訴人法定代理人乙○○所為註記之真意，應係就智豐五
    金廠向被上訴人收取上開加工貨款之意思為承諾，由被上訴
    人承擔翼瀧公司積欠智豐五金廠之上開加工貨款債務。另參
    酌系爭明細表之標題併列「翼瀧（君鋼）」，表格末行亦併
    列「大陸（翼瀧）臺灣（君鋼）」，且被上訴人業務專用章
    之印文兩側蓋有翼瀧公司之印文（詳見兩造不爭執事項(三)）
    ，又無翼瀧公司免責之記載，應認被上訴人係為併存之債務
    承擔。
  (二)被上訴人雖辯稱：丙○○、丁○○非智豐五金廠之員工，無
    權代表智豐五金廠談論翼瀧公司間之債務問題等語，惟上訴
    人陳稱：智豐五金廠已授權或承認丙○○、丁○○為其代理
    人等語，且參酌丙○○、丁○○係持智豐五金廠製作之系爭
    明細表至被上訴人公司，交由被上訴人法定代理人乙○○簽
    名等情（參見兩造不爭執事項(三)）及智豐五金廠嗣於95年10
    月18日與上訴人簽訂之債權轉讓契約亦記載：智豐五金廠對
    於被上訴人享有如系爭明細表之人民幣1,488,062 元債權，
    同意轉讓予上訴人等語（參見原法院卷第16頁），足見智豐
    五金廠曾授權或承認丙○○、丁○○為其代理人，與被上訴
    人成立債務承擔契約。
  (三)被上訴人又辯稱：其法定代理人乙○○於系爭明細表註記「
    95.2006.8/30前處理完畢」並簽名，係受訴外人丙○○、丁
    ○○脅迫所為等語，惟所稱：丙○○、丁○○當時在被上訴
    人公司大吵大鬧，揚言被上訴人若不給個交代，即不願離開
    等情，僅舉證人戊○○為證，且戊○○結證稱：「大約95年
    8 月間總經理乙○○曾經跟我提到處理東莞翼瀧塑膠五金有
    限公司與東莞清溪大利智豐五金廠間債務關係的事情，他說
    他有簽署壹份文件，是關於前開兩家公司間貨款債務的問題
    ，細節沒有說，但只說如果他不簽，對方（東莞清溪大利智
    豐五金廠）的人就不離開」等語（參見原法院卷第91頁之96
    年10月3日言詞辯論筆錄）， 並非親自見聞所得，而是由乙
    ○○轉述而來，尚難證明乙○○確曾被脅迫；何況，縱然被
    上訴人主張其法定代理人乙○○確曾被脅迫而於系爭明細表
    註記「95.2006.8/30前處理完畢」並簽名，惟其後並未撤銷
    該意思表示（參見本院卷第105頁 之被上訴人綜合言詞辯論
    狀），該意思表示自仍有效。
  (四)被上訴人另辯稱：翼瀧公司與智豐五金廠間之欠款爭議，與
    被上訴人無關，被上訴人如承擔翼瀧公司之上開債務，係增
    加公司債務之重大事項，不可能未經董事會或股東會決議，
    即以寥寥數語為之，被上訴人未授權乙○○代理被上訴人為
    上開註記等語。惟參酌被上訴人之業務課長己○○曾於95年
    6 月14日代表翼瀧公司與訴外人丙○○就翼瀧公司與智豐五
    金廠間之加工貨款對帳，並於「翼瀧欠付智豐加工貨款明細
    表」下方簽名確認其金額（參見兩造不爭執事項(二)），證人
    丙○○亦結證稱：與翼瀧公司之聯絡窗口為己○○等語（參
    見原法院卷第75頁之96年8月22日言詞辯論筆錄）， 以及被
    上訴人於95年9月6日與翼瀧公司共同具名發文向訴外人東風
    易進股份有限公司請求給付加工貨款予翼瀧公司（參見原法
    院卷第150頁） 等情，可見被上訴人與翼瀧公司之關係密切
    ，被上訴人承擔翼瀧公司之加工貨款債務，亦在事理之內。
    至於被上訴人法定代理人乙○○代表被上訴人與智豐五金廠
    約定承擔翼瀧公司之上開債務，縱然未經被上訴人董事會或
    股東會決議，惟未違反法律強制或禁止之規定，難認係無效
    之行為；又乙○○既為被上訴人之董事長（參見原法院卷第
    206頁之公司變更登記表）， 為對外代表被上訴人之人，被
    上訴人對於其代表權所加之限制，不得對抗善意第三人（公
    司法第208條第5項準用第58條規定），被上訴人未證明智豐
    五金廠非善意第三人，其主張未授權乙○○代理被上訴人為
    上開註記，不得對抗智豐五金廠或上訴人。
  (五)被上訴人既已就翼瀧公司積欠智豐五金廠之加工貨款人民幣
    1,488,062元， 與智豐五金廠成立併存之債務承擔契約，則
    上訴人受讓智豐五金廠之債權，請求被上訴人依約履行，為
    有理由。
六綜上所述，上訴人依系爭明細表上之註記及債權讓與之法律關
  係，請求被上訴人給付人民幣1,488,062元 及自起訴狀繕本送
  達翌日即96年2月17日起至清償日止按年利率5% 計算之利息，
  為有理由，應予准許；另人民幣係在大陸地區通用之貨幣，本
  件以人民幣定給付額，應類推適用民法第202條 前段規定，被
  上訴人得按給付時臺灣地區銀行之人民幣即期賣出匯率折算新
  臺幣給付之，不限於按臺灣銀行之人民幣即期賣出匯率折算。
  原審為上訴人敗訴之判決，尚有未洽。上訴意旨求予廢棄改判
  ，為有理由。爰由本院予以廢棄，改判如主文第2項所示。 又
  兩造均陳明願供擔保宣告准免假執行，經核均無不合，爰分別
  酌定相當擔保金額准許之。
七本件事證已臻明確，兩造其餘攻擊、防禦方法經逐一審酌後，
  認與判決結果不生影響，無再論述之必要，附此敘明。
八據上論結，本件上訴為有理由。依民事訴訟法第450條、 第78
  條、第463條、第390條第2項、第392條，判決如主文。
中    華    民    國    98    年    8    月     4     日
                    民事第九庭
                        審判長法  官  黃熙嫣
                              法  官  鄭傑夫
                              法  官  林玲玉
正本係照原本作成。
如不服本判決，應於收受送達後20日內向本院提出上訴書狀，其
未表明上訴理由者，應於提出上訴後20日內向本院補提理由書狀
（均須按他造當事人之人數附繕本）上訴時應提出委任律師或具
有律師資格之人之委任狀；委任有律師資格者，另應附具律師資
格證書及釋明委任人與受任人有民事訴訟法第466條之1第 1項但
書或第2項（詳附註） 所定關係之釋明文書影本。
中    華    民    國    98    年    8     月    10    日
                              書記官  倪淑芳
附註：
民事訴訟法第466條之1（第1項、第2項）：
對於第二審判決上訴，上訴人應委任律師為訴訟代理人。但上訴
人或其他法定代理人具有律師資格者，不在此限。
上訴人之配偶、三親等內之血親、二親等內之姻親，或上訴人為
法人、中央或地方機關時，其所屬專任人員具有律師資格並經法
院認為適當者，亦得為第三審訴訟代理人。


司法院資訊處製作；財團法人民間司法改革基金會備份。
